【裁判字號】    91,訴,829
【裁判日期】    920219
【裁判案由】    地價稅
【裁判全文】
臺中高等行政法院判決                              九十一年度訴字第八二九號
                              .
    原      告  甲○○
                乙○○○
    共      同
    訴訟代理人  己○○
    被      告  苗栗縣稅捐稽徵處
    代  表  人  丙○○
    訴訟代理人  丁○○
                戊○○
右當事人間因地價稅事件，原告不服苗栗縣政府中華民國九十一年九月二十七日九十
一年苗府訴字第二十號訴願決定，提起行政訴訟。本院判決如左︰
    主  文
原處分、復查決定暨訴願決定均撤銷。
訴訟費用由被告負擔。
    事  實
甲、事實概要﹕
緣原告等二人共有坐落苗栗市○○段二一三九地號土地，各應有部分二分之一，係都
市計畫「住宅區」、「建」地目土地，被告以其不符合課徵田賦要件，按其二人在轄
區內之所有土地地價總額分別核定課徵原告甲○○、乙○○○九十年期地價稅分別為
新台幣（下同）五七、二六三元及五一、一八七元。原告等不服，以其所有土地係位
於公共設施尚未完竣、都市○○道路未開闢、瓦斯、電力均尚未完成之地區，且該地
為農田作農業使用等由，申經復查結果，未獲變更，提起訴願，亦遭決定駁回，遂提
起本件行政訴訟。
乙、兩造之聲明：
一、原告訴之聲明：請求判決原處分、復查決定及訴願決定均撤銷。
二、被告答辯之聲明﹕請求判決駁回原告之訴。
丙、兩造之陳述﹕
一、原告起訴意旨及補充理由略以﹕
（一）系爭土地雖屬都市土地，但其週邊仍為農地，作農業使用，系爭土地長期作農
      業使用為不爭之事實，因週邊公共設施未完竣，水、電、瓦斯、道路全部未施
      設，亦未開闢，課徵地價稅顯然違法與不切實際，有偽造公文書之嫌疑，無法
      使民心服。土地稅法規定公共設施係指道路、自來水、排水系統、電力等四項
      設施，系爭土地及週邊完全無施設上開公共設施，且長期供農業使用，課徵地
      價稅顯然違法及不當。
（二）系爭二一三九號土地於八十六年辦理分割，當時原告並未辦理土地變更為「建
      」，而是苗栗市公所將系爭土地逕為變更為「建」地，系爭土地雖不包括道路
      預定地，但原告認為系爭土地公共設施尚未完成，系爭土地上建有農舍，目前
      作農業使用，本件符合課徵田賦要件，而不符合課徵地價稅要件，不應課徵地
      價稅。
（三）依土地稅法第十四條規定：「已規定地價之土地，除依第二十二條規定課徵田
      賦者外，應課徵地價稅。」、土地稅法第二十二條規定：「非都市土地依法編
      定之農業用地或未規定地價者，徵收田賦。但都市土地合於左列規定者亦同：
      一、依都市計畫編為農業區及保護區，限作農業用地使用者。二、公共設施尚
      未完竣前，仍作農業用地使用者。三、依法限制建築，仍作農業用地使用者。
      四、依法不能建築，仍作農業用地使用者。五、依都市計畫編為公共設施保留
      地，仍作農業用地使用者。前項第二款及第三款，以自耕農地及依耕地三七五
      減租條例出租之耕地為限。農民團體與合作農場所有直接供農業使用之倉庫、
      冷凍（藏）庫、農機中心、蠶種製造（繁殖）場、集貨場、檢驗場、水稻育苗
      用地、儲水池、農用溫室、農產品批發市場等用地，仍徵收田賦。公有土地供
      公共使用及都市計畫公共設施保留地在保留期間未作任何使用並與使用中之土
      地隔離者，免徵田賦。」、平均地權條例第二十二條規定：「非都市土地依法
      編定之農業用地或未規定地價者，徵收田賦。但都市土地合於左列規定者，亦
      同：一、依都市計畫編為農業區及保護區，限作農業用地使用者。二、公共設
      施尚未完竣前，仍作農業用地使用者。三、依法限制建築，仍作農業用地使用
      者。四、依法不能建築，仍作農業用地使用者。五、依都市計畫編為公共設施
      保留地，仍作農業用地使用者。前項第二款及第三款，以自耕農地及依耕地三
      七五減租條例出租之耕地為限。農民團體與合作農場所有直接供農業使用之倉
      庫、冷凍（藏）庫、農機中心、蠶種製造（繁殖）場、集貨場、檢驗場、水稻
      育苗中心等用地，仍徵收田賦。」、都市計畫法第四章公共設施用地第四十二
      條規定：「都市計畫地區範圍內，應視實際情況，分別設置左列公共設施用地
      ：一、道路、公園、綠地、廣場、兒童遊樂場、民用航空站、停車場所、河道
      及港埠用地。二、學校、社教機關、體育場所、市場、醫療衛生機構及機關用
      地。三、上下水道、郵政、電信、變電所及其他公用事業用地。四、本章規定
      之其他公共設施用地。前項各款公共設施用地應儘先利用適當之公有土地。」
      及依查編與農業經營不可分離土地作業要點規定，其中「二、本要點實施範圍
      為平均地權規定地價地區，其土地登記簿登記為建、雜、祠、鐵、公、墓、線
      、道、堤等地目土地，實際作與農業經營不可分離之房舍、曬場、農路、灌溉
      、排水及其他農業使用（包括直接供作農林漁牧使用）之土地，且位於左列範
      圍內者：（一）都市土地依法劃定為農業區、保護區、公共設施保留地，依法
      不能建築區。（二）都市土地公共設施尚未完竣區及依法限制建築區。（三）
      都市計畫範圍外之非都市土地。前項第二款所稱公共設施尚未完竣區及依法限
      制建築區之土地，以自耕農地及依耕地三七五減租條例辦理租約之耕地為限。
      」，原告合乎上列法條之規定，被告核定之地價稅，顯已損害原告之權益。為
      此請求撤銷原處分、復查決定及訴願決定，以資救濟等語。
二、被告答辯意旨略以﹕
（一）按「已規定地價之土地，除依第二十二條規定課徵田賦者外，應課徵地價稅。
      」、「非都市土地依法編定之農業用地或未規定地價者，徵收田賦。但都市土
      地合於左列規定者亦同：一、依都市計畫編為農業區及保護區，限作農業用地
      使用者。二、公共設施尚未完竣前，仍作農業用地使用者。三、˙˙四、˙˙
      五、依都市計畫編為公共設施保留地，仍作農業用地使用者。」、「本法第二
      十二條第一項但書規定都市土地農業區、保護區、公共設施尚未完竣地區、依
      法限制建築地區、依法不能建築地區及公共設施保留地限作或仍作農業用地使
      用者，指上開地區內之左列土地。一、土地登記簿上所載為田、旱、林、養、
      牧、原、池、鹽、水、溜、溝十一種地目之土地。」分別為土地稅法第十四條
      、第二十二條第一項各款及同法施行細則第二十一條第二項第一款所明定。
（二）本件依據苗栗縣政府九十一年二月二十日九一府建都字第九一０００一五三一
      八號函核發都市計畫土地使用分區證明書，系爭土地係編定為都市計畫「住宅
      區」土地，又土地登記謄本記載，其地目為「建」，核與上揭規定課徵田賦之
      要件不合，被告依法予以課徵地價稅，並無不合。原告不服，主張「一、系爭
      土地雖屬都市土地，但其週邊仍為農地，作農業使用，系爭土地長期作農業使
      用為不爭之事實，因周邊公共設施未完竣，水、電、瓦斯、道路全部未施設，
      亦未開闢，課徵地價稅顯然違法與不切實際，有偽造公文書之嫌疑，無法使民
      心服。二、土地稅法規定公共設施係指道路、自來水、排水系統、電力等四項
      設施，系爭土地及週邊完全無施設上開公共設施，且長期供農業使用，課徵地
      價稅顯然違法及不當」云云，資為辯解。
（三）惟查都市土地公共設施尚未完竣前仍作農業使用可徵收田賦者，須符合土地登
      記簿上載為田、旱、林、養、牧、原、池、鹽、水、溜、溝等十一種地目之土
      地。查本件系爭土地依據土地登記謄本記載，地目為「建」，並不符合課徵田
      賦之要件，依法仍應課徵地價稅，併予陳明。綜上論結，本件原告起訴論旨顯
      非有理由，請駁回原告之訴，以維稅政。
    理  由
一、按「地價稅或田賦之納稅義務人如左：一、土地所有權人。˙˙˙」、「已規定
    地價之土地，除依第二十二條規定課徵田賦者外，應課徵地價稅。」、「非都市
    土地依法編定之農業用地或未規定地價者，徵收田賦。但都市土地合於左列規定
    者，亦同：一、都市計畫編為農業區及保護區，限作農業用地使用者。二、公共
    設施尚未完竣前，仍作農業用地使用者。三、依法限制建築，仍作農業用地使用
    者。四、依法不能建築，仍作農業用地使用者。五、依都市計畫編為公共設施保
    留地，仍作農業用地使用者。前項第二款及第三款，以自耕農地及依耕地三七五
    減租條例出租之耕地為限。˙˙˙」及「˙˙˙本法第二十二條第一項但書規定
    都市土地農業區、保護區、公共設施尚未完竣區、依法限制建築地區、依法不能
    建築地區及公共設施保留地限作或仍作農業用地使用者，指上開地區內之左列土
    地：一、土地登記簿上所載為田、旱、林、養、牧、原、池、鹽、水、溜、溝十
    一種地目之土地。二、實際供與農業經營不可分離之農舍、畜禽舍、倉儲設備、
    曬場、集貨場、農路、灌溉、排水、漁用碼頭、水稻育苗用地、儲水池、農用溫
    室及其他農業使用之土地。」、「徵收田賦之土地，由直轄市或縣（市）政府依
    左列規定辦理。˙˙˙四、第二十一條第二項第二款之土地，及第二十二條第二
    款之土地中供與農業經營不可分離之使用者，由農業主管機關受理申請，會同有
    關機關勘查認定後，編造清冊，移送主管稽徵機關。」分別為土地稅法第三條、
    第十四條、第二十二條第一項、第二項暨同法施行細則第二十一條第二項、第二
    十四條第四款所明定。
二、本件原告等二人共有坐落苗栗市○○段二一三九地號土地（各應有部分二分之一
    ），經都市計畫編定為「住宅區」、「建」地目土地，為公共設施尚未完竣地區
    土地，目前由原告從事農作物種植，作農業用地使用，被告無非係以其地目為「
    建」，不符合土地稅法第二十二條第一項但書課徵田賦之規定，乃依土地稅法第
    十四條土地稅法施行細則第二十一條第二項規定，按其二人在轄區內之所有土地
    地價總額分別核定課徵原告甲○○、乙○○○九十年期地價稅分別為五七、二六
    三元及五一、一八七元，固非無見。
三、惟按上開土地稅法第二十二條第一項、第二項規定「非都市土地依法編定之農業
    用地或未規定地價者，徵收田賦。但都市土地合於左列規定者亦同：˙˙˙二、
    公共設施尚未完竣前，仍作農業用地使用者。˙˙˙。前項第二款˙˙，以自耕
    農地及依耕地三七五減租條例出租之耕地為限。˙˙」，其所稱農業用地，依同
    法第十條規定，係指「供農作、森林、養殖、畜牧及保育使用者、供與農業經營
    不可分離之農舍、畜禽舍、倉儲設備、曬場、集貨場、農路、灌溉、排水及其他
    農用之土地、農民團體與合作農場所有直接供農業使用之倉庫、冷凍（藏）庫、
    農機中心、蠶種製造（繁殖）場、集貨場、檢驗場等用地」者而言，是都市土地
    ，於公共設施尚未完竣前，仍作農業用地使用，且係自耕農地及依耕地三七五減
    租條例出租之耕地者，應徵收田賦。雖土地稅法施行細則第二十一條第二項規定
    ：「本法第二十二條第一項但書規定都市土地農業區、保護區、公共設施尚未完
    竣地區、依法限制建築地區、依法不能建築地區及公共設施保留地限作或仍作農
    業用地使用者，指上開地區內之左列土地：一、土記登記簿上所載為田、旱、林
    、養、牧、原、池、鹽、水、溜、溝十一種地目之土地。二、實際供給農業經營
    不可分離之農舍、畜禽舍、倉儲設備、曬場、集貨場、農路、灌溉、排水、漁用
    碼頭、水稻育苗用地、儲水池、農用溫室及其他農業使用之土地。」，然此項規
    定，僅係就其母法（土地稅法）第二十二條第一項但書之規定為解釋及補充，並
    非將母法之規定予以限制或刪除，否則即屬逾越母法之規定，應屬無效。是該細
    則第二款後段所指「其他農業使用之土地」自係指其前段所列舉土地以外其他農
    業使用之土地之概括規定，況農業用地徵收田賦，旨在減輕農用土地之稅課，以
    獎勵農業生產，依舉輕以明重之法理，實際供給農業經營不可分離之農舍等用地
    ，既可徵收田賦，要無將實際作農業用地使用之土地排除改徵地價稅之理，此為
    當然之解釋（改制前行政法院八十三年判字第二００三號判決參照）。
四、本件原告等所有系爭土地，既經苗栗縣政府建設局勘定為「鄰近道路尚未開闢完
    成，非屬公共設施完竣範圍」之公共設施尚未完竣地區，目前由原告自耕從事農
    作物種植，該項事實有苗栗縣政府建設局九十一年三月七日建都字第九一Ｅ００
    ０二一九九號函及現場照片附於原處分卷（第十三頁）及本院卷內可稽，復為被
    告所不爭執，則能否以其地目為「建」，不在土地稅法施行細則第二十一條第二
    項第一款所列十一種地目之內，即謂其不符土地稅法第二十二條第一項但書課徵
    田賦之規定，非無研議餘地，況被告亦自承原告得申請「與農業經營不可分離之
    使用」之證明文件，遵循土地稅法施行細則及「查編與農業經營不可分離土地工
    作要點」等相關規定，向農業主管機關申請勘查認定，並由其編造清冊，移送主
    管稽徵機關辦理課徵田賦，足見被告逕行予以課徵地價稅，即有違誤，訴願決定
    予以維持，亦有可議，原告起訴意旨執以指摘，非無理由，爰將原處分、復查決
    定及訴願決定均撤銷，由被告另為適法處分，以昭折服。
據上論結，本件原告之訴為有理由，爰依行政訴訟法第一百九十五條第一項前段、第
九十八條第三項前段，判決如主文。
中    華    民    國    九十二      年      二        月      十九      日
                 臺 中 高 等 行 政 法 院   第 四 庭
                                審 判 長 法      官  沈  應  南
                                         法      官  許  武  峰
                                         法      官  黃  淑  玲
右正本證明與原本無異。
如不服本判決，應於判決送達後二十日內向本院提出上訴書狀，其未表明上訴理由者
，應於提起上訴後二十日內向本院提出上訴理由書（須依對造人數附具繕本）；如於
本判決宣示或公告後送達前提起上訴者，應於判決送達後二十日內補提上訴理由書（
須附繕本）。未表明上訴理由者，逕以裁定駁回。
提起上訴應預繳送達用雙掛號郵票拾份（每份三十四元)。
中    華    民    國    九十二      年      二        月      十九      日
                                         法院書記官  黃  靜  華


司法院資訊處製作；財團法人民間司法改革基金會備份。
